【裁判字號】    97,消債更,159
【裁判日期】    980924
【裁判案由】    更生事件
【裁判全文】
臺灣士林地方法院民事裁定           97年度消債更字第159號
債  務  人  甲○○
上列當事人聲請更生事件，本院裁定如下：
    主  文
更生之聲請駁回。
聲請費用由聲請人負擔。
    理  由
一、按聲請更生或清算不合程式或不備其他要件者，法院應以裁
    定駁回之，但其情形可以補正者，法院應定期間先命補正，
    消費者債務清理條例第8 條定有明文。又債務人與金融機構
    協商成立者，不得聲請更生或清算。但因不可歸責於己之事
    由，致履行顯有重大困難者，不在此限，次按本條例施行前
    ，債務人依金融主管機關協調成立之中華民國銀行公會會員
    辦理消費金融案件無擔保債務協商機制與金融機構成立之協
    商，準用前項之規定，復為消費者債務清理條例第151 條第
    5 項、第6 項所明定。是債務清償方案成立後，固由債務人
    按其條件履行，惟需於其後發生情事變更，在清償期間收入
    或收益不如預期，致該方案履行困難甚或履行不能，因不可
    歸責於己，始能聲請更生或清算。此項規定旨在避免債務人
    任意毀諾已成立之協商，濫用更生或清算之裁判上債務清理
    程序，蓋以債務清償方案係經當事人行使程序選擇權所為之
    債務清理契約，債務人應受該成立之協議所拘束。債務人既
    已與金融機構協商成立，如認該協商方案履行有其他不適當
    情形，自應再循協商途徑謀求解決。
二、聲請意旨略以：聲請人有不能清償債務情事，前曾於民國95
    年間與金融機構成立共同協商債務清償方案，約定自95年7
    月起每月10日償還新臺幣（下同）12,407元，惟其每月平均
    收入為28,000元，扣除協商金額後已無法支應其每月生活必
    要支出（勞、健保費用561 元、膳食費用8,000 元、電話費
    800 元、醫療費用700 元、油費500 元、購買衣物1,000 元
    、水電費用1,200 元、日常生活雜項支出1,000 元、機車燃
    料稅及機車強制責任險107 元），及扶養費8,000 元，且伊
    無擔保或無優先權之債務總額未逾1200萬元，復未經法院裁
    定開始清算程序或宣告破產，爰聲請更生云云。
三、查聲請人甲○○所主張上開事實，除每月薪資所得及必要支
    出金額外，業據提出95協商協議書、財產歸屬資料清單、全
    戶戶籍謄本、無擔保債務還款計畫及財團法人金融聯合徵信
    中心當事人綜合信用報告─債務清理條例前置協商專用債權
    人清冊等為證（見本院卷第9 、10、16、17、31至34頁），
    堪信為真實。茲本件應審酌者，乃聲請人是否有不可歸責於
    己之事由致履行協商條件顯有重大困難之情事。本院以：
  (一)聲請人雖稱其每月須支付其父汪金宗、母吳淑貞之扶養費各
    4,000 元乙節，惟：
  1.關於聲請人之父汪金宗之扶養費部分：按直系血親相互間，
    互負扶養之義務，固為民法第1114條第1 款所明定。惟按「
    受扶養權利者，以不能維持生活而無謀生能力者為限。前項
    無謀生能力之限制，於直系血親尊親屬，不適用之。」同法
    第1117條亦有明文。準此，直系血親尊親屬受扶養之權利，
    仍以其不能維持生活為要件。查汪金宗現年54 歲 ，其95年
    至97年每月平均收入約為40,000餘元，97年間於有限責任淡
    水第一信用合作社之利息所得有9,437 元（以98年2 月20日
    有限責任淡水第一信用合作社公告之活期儲蓄存款利率0.25
    ％計算，其本金高達3,774,800 元)， 且其名下有多筆不動
    產（公告現值高達4,712,546 元），此有其95、96、97年度
    綜合所得稅各類所得資料清單（見本院卷第41、42、106 頁
    ）、財政部臺灣省北區國稅局財產歸屬資料清單（見本院卷
    第43、44頁）、有限責任淡水第一信用合作社98年2 月20日
    生效之存款利率表（見本院卷第120 頁），在卷足憑。是汪
    金宗既有固定收入，亦有現金存款及多筆不動產足以維持生
    活，難認有受聲請人扶養之權利，此部分扶養費用應不予認
    列。
  2.關於聲請人之母吳淑貞之扶養費部分：查吳淑貞每月領有身
    心障礙補助款4,000 元，且其於郵局中亦存有一筆200,000
    元之定期儲蓄存款，此有其台北縣八里鄉公所中低收入證明
    書、財政部臺灣省北區國稅局95、96年度綜合所得稅各類所
    得資料清單、郵政存簿儲金簿內頁影本、郵政定期儲金存單
    （見本院卷第8 、45、46、55、56、98、107 頁）附卷足參
    。而吳淑貞之扶養義務人尚有汪金宗、汪毓婷、汪仁傑、汪
    俊奇等四人，有戶籍謄本（見本院卷第16 -17頁、第53頁）
    在卷足憑，而其居住在臺北縣八里鄉，其每月必要生活費用
    應以內政部社會司所公告之98年度臺北縣每人每月最低生活
    費標準10,792元（含房屋租金）計算之，扣除每月領取補助
    款4,000 元後，由聲請人及其他四名扶養義務人平均分攤其
    扶養費用，聲請人每月應負擔其母吳淑貞之扶養費應為1,35
    8 元（計算式如下： (10,792-4,000) ÷5 ＝1,358 ，元以
    下四捨五入），逾此數額之扶養費用應不予列計。
  (二)再聲請人固主張每月必要生活費用，包括：勞、健保費用56
    1 元、膳食費用8,000 元、電話費800 元、醫療費用700 元
    、油費500 元、購買衣物1,000 元、水電費用1,200 元、日
    常生活雜項支出1,000 元、機車燃料稅及機車強制責任險10
    7 元，總計13,868元乙節。參酌消債條例之立法目的，既在
    於使不幸陷入經濟困境之人得以清理債務、重建生活，並在
    清理過程中能保有符合人性尊嚴之最低基本生活，並非維持
    聲請人過去慣常之生活水平，故評估聲請人是否有不能清償
    債務或有不能清償之虞時，不得由聲請人任意主張其基本生
    活費用之數額。是聲請人居住在臺北縣八里鄉，其每月必要
    生活費用應以內政部社會司所公告之98年度臺北縣每人每月
    最低生活費標準10,792元（含房屋租金）計算之。
  (三)依上所述，據聲請人97年度綜合所得稅各類所得資料清單所
    示，其每月平均收入約為30,041元（見本院卷第108 頁），
    扣除必要生活費用10,792元及扶養費用1,358 元後，尚餘17
    ,891 元 ，足以履行其與慶豐銀行協商之每月還款金額12,4
    07元。縱以聲請人96年毀諾時計算（依96年度綜合所得稅各
    類所得資料清單所示，其每月收入約為24,823元，見本院卷
    第57頁），扣除96年度內政部社會司公布之臺灣省最低生活
    標準9,509 元及扶養費用1,358 元後，仍餘13,956元，亦足
    敷支應上開協商還款金額。從而，聲請人主張其因不可歸責
    於己之事由，致履行協商條件顯有重大困難云云，尚非可採
    。
  (四)另銀行公會針對95協商後毀諾之債務人，已提供「個別協商
    一致性方案」。聲請人年僅28歲，為使其債務得以徹底解決
    ，早日獲得經濟生活重生，同時取得全體債權人與債務人間
    利益平衡，或可循上開途逕，與最大債權銀行再次協商，併
    此敘明。
四、綜上，聲請人既曾與最大債權金融機構成立95協商，又無不
    可歸責於己之事由而毀諾，其向本院聲請更生，即與首揭消
    債條例第151 條第6 項準用第5 項但書規定不符，且此要件
    之欠缺無從補正，揆諸首揭規定，自應駁回本件更生之聲請
    ，爰裁定如主文。
中    華    民    國    98    年    9     月    24    日
                  民事第二庭  法      官  藍雅清
上為正本係照原本作成。
如不服本裁定，應於裁定送達後10日內，以書狀向本院提出抗告
，並繳納抗告費新臺幣1千元。
中    華    民    國    98    年    9     月    24    日
                              書  記  官  羅伊安


司法院資訊處製作；財團法人民間司法改革基金會備份。
